【裁判字號】    97,重上更(三),220
【裁判日期】    971103
【裁判案由】    偽證
【裁判全文】
臺灣高等法院臺南分院刑事判決   97年度重上更(三)字第220號
    上  訴  人  臺灣雲林地方法院檢察署檢察官
    上  訴  人
    即  被  告  乙○○
    選任辯護人  簡承佑  律師
                張育誠  律師
上列上訴人因被告偽證案件，不服臺灣雲林地方法院九十年度訴
字第四二八號中華民國九十一年十月十一日第一審判決（起訴案
號：臺灣雲林地方法院檢察署九十年度偵字第三三九九號），提
起上訴，判決後經最高法院第三次發回更審，本院判決如下：
    主      文
原判決撤銷。
乙○○証人，於檢察官偵查時，於案情有重要關係之事項，供前
具結，而為虛偽陳述，處有期徒刑壹年，減為有期徒刑陸月。
    事      實
一、乙○○自民國八十六年七月十六日起至民國八十八年九月八
    日止，在雲林縣立文化中心（以下簡稱為文化中心，現已改
    制為雲林縣政府文化處）擔任秘書一職。民國八十八年十月
    間，文化中心主任丙○○、總務組長林振成、推廣組約聘人
    員許文銘及圖書組約聘人員陳鳳嬌等人遭不詳之人匿名向臺
    灣雲林地方法院檢察署檢舉涉犯貪瀆罪嫌，而由該署檢察官
    徐維嶽偵辦。乙○○明知文化中心於民國八十八年三月二十
    八日確有依原先預定之「歡樂嘉年華計畫」，在雲林縣斗六
    市鎮東國小舉辦慶祝兒童節暨模範兒童表揚大會活動，並於
    當天在縣立游泳池邊因提供歐式自助餐而於「代辦經費16歡
    樂嘉年華」項下支付新台幣（以下同）二十萬元之餐敘費用
    予承辦商家及該經費並無浮報或重覆請領之情事。詎其於民
    國八十八年十月二十六日上午十時四十五分許，在台灣雲林
    地方法院檢察署檢察官就該署八十八年度他字第六五一號丙○○等涉犯瀆職罪嫌案件偵查時，以證人之身分前往該署第
    五偵查庭作証，乃証人，竟就案情有重要關係之事項即「丙○○等人有無浮報歐式自助餐費用二十萬元之攸關丙○○等
    人是否涉犯貪瀆犯行」之事項，供前具結，而為虛偽之「問
    ：有無超過預算（按指國際偶戲節之支出）？答：有超過一
    百五十萬元左右，主任請各組組長自行虛列核銷，其中主任
    於五月份請圖書組組長針對三月二十九日活動補提計劃，浮
    報招待縣內小朋友二十幾萬元」等陳述。嗣上開案件（後改
    分以該署八十八年度偵字第五五三五號起訴）經台灣雲林地
    方法院以八十八年度訴字第四四九號刑事判決諭知無罪後，
    檢察官不服提起上訴而由本院以九十年度上訴字第一八八號
    刑事判決駁回上訴確定在案，因而發覺上情。
二、案經臺灣高等法院臺南分院檢察署函送及丙○○告發後由臺
    灣雲林地方法院檢察署檢察官偵查起訴。
    理      由
甲、程序方面：
一、按刑事訴訟法第一百五十八條之三規定：「證人、鑑定人依
    法應具結而未具結者，其證言或鑑定意見，不得作為證據。
    」，其中所謂「依法應具結而未具結者」，係指檢察官或法
    官依刑事訴訟法第一百七十五條之規定，以證人身分傳喚被
    告以外之人（證人、告發人、告訴人、被害人、共犯或共同
    被告）到庭作證，或雖非以證人身分傳喚到庭，而於訊問調
    查過程中，轉換為證人身分為調查時，此時其等供述之身分
    為證人，則檢察官、法官自應依本法第一百八十六條有關具
    結之規定，命證人供前或供後具結，其陳述始符合第一百五
    十八條之三之規定，而有證據能力。若檢察官或法官非以證
    人身分傳喚而以告發人、告訴人、被害人或共犯、共同被告
    身分傳喚到庭為訊問時（例如刑事訴訟法第七十一條、第二
    百十九條之六第二項、第二百三十六條之一第一項、第二百
    四十八條之一、第二百七十一條第二項、第二百七十一條之
    一第一項），其身分既非證人，即與「依法應具結」之要件
    不合，縱未命其具結，純屬檢察官或法官調查證據職權之適
    法行使，當無違法可言。而前揭不論係本案或他案在檢察官
    面前作成未經具結之陳述筆錄，係屬被告以外之人於偵查中
    向檢察官所為之陳述，本質上屬於傳聞證據，基於保障被告
    在憲法上之基本訴訟權，除該被告以外之人死亡、身心障礙
    致記憶喪失或無法陳述、滯留國外或所在不明而無法傳喚或
    傳喚不到、或到庭後拒絕陳述等情形外，如已經傳喚到庭具
    結而為陳述，並經被告之反對詰問，或被告已放棄其反對詰
    問權，前揭非以證人身分而在檢察官面前未經具結之陳述筆
    錄，除顯有不可信之情況者外，得為證據，並應於判決內敘
    明其符合傳聞證據例外之理由；又前揭非以證人之身分在審
    判中之陳述筆錄，如該被告以外之人已經法院以證人身分傳
    喚到庭並經具結作證，且由被告為反對詰問，該未經具結之
    陳述筆錄因屬審判上之陳述，自有證據能力；如係在另案法
    官面前作成之陳述筆錄，本質上亦屬傳聞證據，自得依本法
    第一百五十九條之一第一項之規定，認有證據能力。不能因
    陳述人未經具結，即一律適用本法第一百五十八條之三之規
    定，排除其證據能力（最高法院九十七年台上字第四八三號
    判決意旨及九十六年台上字第三五二七號判決意旨參照）。
    經查：本件証人陳鳳嬌、劉正義、張素鶯等人業經原審及本
    院上訴審審理時依法傳訊其等到庭具結陳述，並經被告或選
    任辯護人詰問（見原審卷第一九二頁至第二０一頁筆錄及本
    院上訴審卷第一宗第七十二頁至第八十二頁及第一五六頁至
    第一五九頁筆錄、第二宗第二十頁至第二十四頁筆錄），且
    被告、辯護人及檢察官於本院訊問時亦陳稱捨棄傳訊証人陳
    鳳嬌、劉正義、張素鶯等人（見本院更(三)審卷第一三一頁及
    第一三二頁筆錄），另証人劉建成、楊薇茹、林麗美部分亦
    據被告、辯護人及檢察官於本院訊問時陳稱捨棄傳訊証人劉
    建成、楊薇茹、林麗美等人（見本院更(三)審卷第一三一頁及
    第一三二頁筆錄），足見本件已保障被告對証人陳鳳嬌、劉
    正義、張素鶯、劉建成、楊薇茹、林麗美等人之反對詰問權
    ，其等於原審另案八十八年度訴字第四四九號案件審理中向
    法官所為之供述，應屬業經完足調查之証據，而得為証據，
    合先敘明。
二、次按被告以外之人於審判外之陳述，雖不符前四條之規定，
    而經當事人於審判程序同意作為證據，法院審酌該言詞陳述
    或書面陳述作成時之情況，認為適當者，亦得為證據，刑事
    訴訟法第一百五十九條之五第一項亦定有明文。經查：本判
    決所援引之書面証據，業經被告、辯護人及檢察官於本院審
    理時表示同意作為証據（見本院更(三)審卷第一三二頁至第一
    三六頁及第一六五頁筆錄），是本院審酌上開書面作成之資
    料，均係依據當時之實際情況而製作，應無不當之人為因素
    所介入，其內容應具備合法可信之適當性保障，而具有真實
    性等作成時之一切情況，認為適當，爰均將之列為証據。
乙、論罪科刑部分
一、訊據上訴人即被告乙○○對其自民國八十六年七月十六日起
    至民國八十八年九月八日止，在雲林縣立文化中心擔任秘書
    之事實，固坦承不諱，並有雲林縣政府中華民國九十七年八
    月二十八日府人力字第０九七００九七０九三號函一紙及檢
    送之乙○○個人銓審明細資料二紙在卷可稽（附於本院更(三)
    審卷第一０一頁至第一０三頁），足証被告此部分供述，顯
    與事實相符，其此部分供述，自堪採信。惟訊據被告乙○○
    則矢口否認有何偽証犯行，辯稱：伊於民國八十八年十月二
    十六日在臺灣雲林地方法院檢察署八十八年度他字第六五一
    號丙○○等人涉犯瀆職案件出庭作証時，檢察官並非單純以
    証人之身分傳訊伊，伊究係以被告或証人之身分供述，仍非
    無疑；另縱認檢察官係以証人之身分傳訊伊，惟伊就該案件
    具有共犯之關係或嫌疑，且有修正前刑事訴訟法第一百八十
    一條之情形，依修正前刑事訴訟法第一百八十六條第三款及
    第四款之規定，亦不得令伊具結，雖檢察官誤命伊具結，仍
    不生具結之效力，依法伊自不負偽証之責。又系爭歐式自助
    餐之費用，並非自國際偶戲節之預算項下支付，而係挪用歡
    樂嘉年華之預算項下支付，且伊係於國際偶戲節活動結束後
    ，迄至民國八十八年五月七日始見到文化中心圖書組人員陳
    鳳嬌所製作之擬由歡樂嘉年華預算項下支付系爭歐式自助餐
    經費二十萬元之簽呈，足見伊係因懷疑國際偶戲節超支，挪
    用歡樂嘉年華之預算，因而於民國八十八年十月二十六日檢
    察官訊問時供稱上開等語，其中所稱「浮報」，縱有用語不
    當之處，亦屬合理懷疑之陳述，或屬依據自己意見所作之判
    斷，或屬對自己涉嫌共犯所持之辯解，要難認伊有何虛偽陳
    述之故意；另伊上開供述，並未明指或暗喻丙○○有詐騙國
    際偶戲節之二十萬元經費等犯行，而係對當時經費核銷所為
    之陳述，該供述自非屬對案情有重要關係之事項而為之陳述
    ，依法自難以偽証罪責相繩；又伊並未參加系爭歐式自助餐
    經費支出之協調會議，且事後該筆經費請款時，亦未經伊核
    章，足見伊就系爭歐式自助餐是否有舉辦及該經費如何支出
    ，自無從得知；另伊只是將伊懷疑之事項告知檢察官，請檢
    察官調查而已，伊當時係說虛列挪用核銷，並非說「浮報」
    ，筆錄之記載可能是口誤或筆誤等語。是本件所應審究者乃
    ：(一)被告於民國八十八年十月二十六日上午十時四十五分許
    ，前往台灣雲林地方法院檢察署就該署八十八年度他字第六
    五一號丙○○等涉犯瀆職罪嫌案件（以下或稱上開案件）偵
    訊時，是否係以證人之身分前往該署第五偵查庭作証？(二)被
    告於民國八十八年十月二十六日上午十時四十五分許，就上
    開案件以証人之身分作証時，有無修正前刑事訴訟法第一百
    八十六條第三款、第四款所規定之不得令其具結之情形？(三)
    被告於民國八十八年十月二十六日上午十時四十五分許，就
    上開案件以証人之身分作証時，是否有為如事實欄所載之陳
    述？(四)被告於民國八十八年十月二十六日上午十時四十五分
    許，就上開案件以証人之身分作証時，所為之如事實欄所載
    之陳述，是否係就案情有重要關係之事項，而為虛偽之陳述
    ？茲查：
  (一)被告於民國八十八年十月二十六日上午十時四十五分許，前
    往台灣雲林地方法院檢察署就該署八十八年度他字第六五一
    號丙○○等涉犯瀆職罪嫌案件偵訊時，係以證人之身分前往
    該署第五偵查庭作証，其詳如下：
  １、証人即承辦台灣雲林地方法院檢察署八十八年度他字第六
      五一號案件之書記官甲○○於本院審理時業已証稱上開案
      件檢察官傳喚被告乙○○於民國八十八年十月二十六日到
      庭係以証人之身分傳喚等語明確（見本院更(三)審卷第一六
      六頁筆錄），另依該次訊問筆錄所載，乙○○於當日經檢
      察官訊問其與該案被告丙○○之關係後，檢察官即諭知其
      具結之義務及偽證之處罰，並於給閱及朗讀結文後，乙○○始於証人結文上簽名具結乙節，亦有上開案件於民國八
      十八年十月二十六日上午十時四十五分許（按原訂時間為
      上午十時三十分）所進行之訊問筆錄一份及証人結文一紙
      在卷可稽（附於本院所調閱之八十八年度他字第六五一號
      卷宗第二十一頁至第二十五頁），足見被告乙○○於該次
      作証前，檢察官確有告知乙○○具結之義務及偽証之處罰
      ，並命其朗讀結文之事實，應堪認定，被告空言否認檢察
      官未告以具結之義務及偽証之處罰，實難憑採，此外參酌
      ：、上開案件承辦檢察官早於民國八十八年十月十二日
      即已將乙○○列為証人，而以証人之身分傳喚其於民國八
      十八年十月十九日到庭作証，惟乙○○並未到庭乙節，亦
      有其上載有該案檢察官於民國八十八年十月十二日批示應
      傳「証人：乙○○」等字樣之辦案進行單及其上載有「証
      人：乙○○未到」等字樣之該案民國八十八年十月十九日
      點名單各一紙在卷可稽（附於本院所調閱之八十八年度他
      字第六五一號卷宗第十四頁及第十六頁）。、乙○○未
      於民國八十八年十月十九日到庭作証後，承辦檢察官再以
      証人之身分傳喚乙○○應於民國八十八年十月二十六日上
      午十時三十分到庭作証乙節，亦有其上載明「應受送達人
      証人乙○○」等字樣之送達証書二紙（附於本院所調閱之
      八十八年度他字六五一號卷宗第十八頁及第十九頁）及其
      上載有「証人：乙○○到」等字樣之該案八十八年十月二
      十六日點名單一紙（附於本院所調閱之八十八年度他字第
      六五一號卷宗第二十頁）在卷可稽。－－等情，足見依証
      人甲○○上開証述及上開訊問筆錄、証人結文、辦案進行
      單、點名單、送達証書所載內容，顯已足以証明被告於民
      國八十八年十月二十六日上午十時四十五分許，前往台灣
      雲林地方法院檢察署就該署八十八年度他字第六五一號丙○○等涉犯瀆職罪嫌案件偵訊時，確係以證人之身分前往
      作証之事實，應堪認定。
  ２、雖上開於民國八十八年十月二十六日上午十時四十五分所
      進行之偵訊筆錄未將筆錄中之例稿文字即「檢察官諭知：
      一、被告涉犯○○罪嫌。二、得保持緘默，無須違背自己
      之意思而為陳述。三、得選任辯護人。四、得請求調查有
      利之證據。」等有關訊問被告應先告知之刑事訴訟法第九
      十五條之規定全部刪除，有該筆錄一紙在卷可稽，惟依該
      筆錄所載，書記官已將其中涉犯罪嫌部分刪除，且檢察官
      係於訊問乙○○「你與斗六市文化中心之主任及各組組長
      有無親僱關係」等語，經乙○○答稱「沒有」，繼而「諭
      具結義務及偽證之處罰並給閱朗讀結文始具結附卷」等語
      後，始訊問乙○○相關事項，之前則並未訊問乙○○任何
      相關事項。此外，依上所述，當日之點名單其內亦載有「
      證人：乙○○到」等字樣，且其中「證人：乙○○」等字
      更係於開庭前即事先以打字之方式印就，此有上開點名單
      一紙在卷可稽，另証人甲○○於本院審理時亦証稱「第一
      項之告知被告涉犯罪嫌部分我有刪除，一般如果是被告身
      分的話就不會刪除這一項，其餘二、三、四項的筆錄則是
      我漏未刪除」等語綦詳（見本院更(三)審卷第一六六頁筆錄
      ），足見上開案件於民國八十八年十月二十六日上午十時
      四十五分所進行之偵訊，檢察官確係以證人身分傳訊本案
      被告乙○○前往作証及被告乙○○於該次偵訊確係以證人
      之身分應訊之事實，至臻明確，是自難因書記官漏未將筆
      錄中之部分例稿文字刪除而影響被告乙○○於該次庭訊時
      係以證人之身分前往應訊之事實，被告辯稱依上開筆錄之
      記載，伊並非單純以証人之身分前往應訊等語，應屬無據
      ，應不足採。
  ３、另被告雖提出檢察官通知其應於民國八十八年十月三十日
      上午九時三十分前往台灣雲林地方法院檢察署，就該署八
      十八年度他字第六五一號案件開庭之通知一紙，以証明其
      於民國八十八年十月二十六日上午十時四十五分許所進行
      之偵訊，並非以証人之身分應訊。惟查：依被告提出之上
      開通知所載（附於原審卷第一百九十頁），上開通知其上
      固未記載檢察官係以「証人」之身分通知乙○○到庭，惟
      亦未記載檢察官係以「被告」之身分通知乙○○到庭，是
      自難以上開通知未記載乙○○係以何身分到庭應訊即遽認
      乙○○於民國八十八年十月二十六日上午十時四十五分許
      所進行之庭訊並非以証人之身分應訊，況証人甲○○於本
      院審理時就上開通知之緣由業已証稱「我們檢察署的作業
      方式如果為『他案』就不會顯示被傳訊人的身分，所以就
      用通知單通知」等語綦詳（見本院更(三)審卷第一六七頁筆
      錄），此外，依上所述，本件依証人甲○○上開証述及上
      開訊問筆錄、証人結文、辦案進行單、點名單、送達証書
      所載內容，亦已足以証明被告於民國八十八年十月二十六
      日上午十時四十五分許，前往台灣雲林地方法院檢察署就
      該署八十八年度他字第六五一號丙○○等涉犯瀆職罪嫌案
      件偵訊時，確係以證人之身分作証。是被告所提上開通知
      自不足資為被告並非以証人之身分前往作証之有利依據。
      又被告乙○○於民國八十八年十月二十六日就台灣雲林地
      方法院檢察署八十八年他字第六五一號案件作証後，並未
      具領証人旅費乙節，固據台灣雲林地方法院檢察署函述明
      確，有該署中華民國九十七年九月二日雲檢家仁88他651
      字第二二六二一號函一紙在卷可稽（附於本院更(三)審卷第
      一０六頁），惟查：証人是否領取証人旅費，本不影響其
      先前於偵訊時之証人身分及地位，本件依上所述，既已足
      以証明被告乙○○於民國八十八年十月二十六日上午十時
      四十五分許，前往台灣雲林地方法院檢察署就該署八十八
      年度他字第六五一號丙○○等涉犯瀆職罪嫌案件偵訊時，
      係以證人之身分前往作証，則被告乙○○事後是否具領証
      人旅費，自不足以影響其原先之証人之身分及地位，是上
      開函文自不足資為被告並非以証人之身分前往作証之有利
      依據，併此敘明。
  ４、又被告雖另辯稱伊於民國八十八年十月三十日應訊後，有
      証人陳鳳嬌、葉彥萍二人被改列為被告，足見檢察官對應
      訊之人之身分究係被告或証人，態度並不明朗，且反覆不
      一，是伊於該案之身分，應非証人，而係被告或係「與本
      案有共犯關係或嫌疑者」等語，並提出台灣雲林地方法院
      檢察署八十八年度他字第六五一號案件八十八年十月三十
      日之點名單一紙為証（附於本院更(三)審卷第一一三頁）。
      經查：上開証人陳鳳嬌、葉彥萍二人於該次庭訊後雖被改
      列為被告，惟尚難因此即得遽認被告乙○○於民國八十八
      年十月二十六日上午十時四十五許所進行之庭訊並非以証
      人之身分應訊，亦難據此即遽認被告有「與本案有共犯關
      係或嫌疑者」之情形，是被告所辯應屬無據，應不足採，
      上開點名單顯不足資為被告並非以証人之身分前往作証或
      資為被告有「與本案有共犯關係或嫌疑者」之情形之有利
      依據，併此敘明。
  ５、是綜上所述，被告於民國八十八年十月二十六日上午十時
      四十五分許，前往台灣雲林地方法院檢察署就該署八十八
      年度他字第六五一號丙○○等涉犯瀆職罪嫌案件偵訊時，
      確係以證人之身分前往該署第五偵查庭作証之事實，應堪
      認定，被告辯稱伊並非以証人之身分前往作証等語，應屬
      無據，應不足採。
  (二)被告於民國八十八年十月二十六日上午十時四十五分許，就
    上開案件以証人之身分作証時，並無修正前刑事訴訟法第一
    百八十六條第三款、第四款所規定之不得令其具結之情形，
    其詳如下：
  １、按偽証罪之成立，以虛偽陳述之証人已於供前或供後具結
      為其成立要件之一，刑法第一百六十八條規定極明，所謂
      具結，係指依法有具結義務之人，履行其具結義務而言，
      若在法律上不得令其具結之人，而誤命其具結者，即不發
      生具結之效力，依法自不負刑法第一百六十八條之罪責（
      最高法院三十年非字第二十四號判例參照）。又有「與本
      案有共犯或有藏匿犯人及湮滅証據、偽証、贓物各罪之關
      係或嫌疑者」，或有「証人恐因陳述致自己或與其有刑事
      訴訟法第一百八十條第一項之人受刑事追訴或處罰之情形
      ，而不拒絕証言」之情形者，不得令其具結，修正前刑事
      訴訟法第一百八十六條第三款及第四款亦定有明文。
  ２、經查：本件依台灣雲林地方法院檢察署八十八年度他字第
      六五一號案件卷宗所附檢舉信所載內容，系爭檢舉信所檢
      舉之人僅丙○○、劉正義、林振成、許文銘等人，而未包
      括被告乙○○乙節，有該檢舉信一紙在卷可稽（附於本院
      所調閱之八十八年度他字第六五一號卷宗第一頁），另依
      上開案件於民國八十八年十月二十六日上午十時四十五分
      許（按原訂時間為上午十時三十分）所進行之訊問筆錄及
      証人結文、上開案件檢察官於民國八十八年十月十二日與
      同年十月二十七日所批示之辦案進行單、上開案件於民國
      八十八年十月十九日與同年十月二十六日上午及同年十月
      三十日開庭之點名單、檢察官傳喚乙○○應於民國八十八
      年十月二十六日上午十時三十分到庭之送達証書、上開案
      件於民國八十八年十月三十日上午九時三十分許所進行之
      訊問筆錄等內容以觀，被告乙○○於上開案件中亦均係以
      証人之身分應訊，而未以被告之身分應訊，此外參酌：
      、檢察官於民國八十八年十月二十七日所製作之簽呈，亦
      僅將丙○○、劉正義、林振成、許文銘、葉彥萍、陳鳳嬌
      等人列為被告，而未將乙○○列為被告乙節，亦有簽呈一
      紙在卷可稽（附於本院所調閱之八十八年度偵字第五五三
      五號卷宗第一頁）。、檢察官於上開案件中並未將被告
      乙○○列為被告而予起訴乙節，亦有台灣雲林地方法院檢
      察署檢察官八十八年度偵字第五五三五號起訴書一紙在卷
      可稽。、依上開案件於民國八十八年十月二十六日上午
      十時四十五分許、於民國八十八年十月二十六日下午三時
      四十分許及於民國八十八年十月三十日上午九時三十分許
      所進行之訊問筆錄所載內容，其內均無被告乙○○陳明伊
      有「與本案有共犯或有藏匿犯人及湮滅証據、偽証、贓物
      各罪之關係或嫌疑」或有「恐因陳述致自己或與其有刑事
      訴訟法第一百八十條第一項之人受刑事追訴或處罰之情形
      ，而不拒絕証言」之情形，另亦無檢察官認証人乙○○有
      上開情形而諭知証人乙○○得拒絕証言之情形，是自難以
      片面臆測之詞遽認被告乙○○就上開案件有何修正前刑事
      訴訟法第一百八十六條第三款及第四款之不得令其具結之
      情形。、被告乙○○原係文化中心秘書，與主任丙○○
      係部屬與長官之關係，均共同負責國際偶戲節及歡樂嘉年
      華等活動之推動，其中被告乙○○參與之程度甚或較其他
      職員許文銘、陳鳳嬌等人更深，倘被告乙○○因懼怕真實
      陳述有使自己受到可能被列為被告之風險，理應對丙○○
      為有利之供述，以避免受到牽連，乃被告乙○○於上開案
      件中竟證稱如事實欄所載之對丙○○不利之供述，顯見其
      並無因害怕受到刑事追訴而影響其證述之真實性之情形。
      －－等情，足見檢察官於上開案件中自始至終均未將被告
      乙○○列為共犯或嫌疑犯，另被告乙○○於上開案件中亦
      無「恐因陳述致自己或與其有修正前刑事訴訟法第一百八
      十條第一項之人受刑事追訴或處罰者，得拒絕証言」之情
      形等事實，應堪認定。
  ３、雖被告辯稱在陳鳳嬌所製作之簽呈、請購單上核章者，包
      括主任丙○○、圖書組組員劉正義、約聘人員陳鳳嬌等人
      在內均被列為被告，伊在上開簽呈、請購單上亦有核章，
      足見伊非但具有共犯或嫌疑犯之關係，且有恐因陳述致自
      己受刑事追訴或處罰之情形，依修正前刑事訴訟法第一百
      八十六條第三款及第四款之規定，自不得令伊具結，雖檢
      察官誤命伊具結，仍不生具結之效力，依法伊自不負偽証
      之責等語。惟查：被告乙○○於上開案件中是否有修正前
      刑事訴訟法第一百八十六條第三款及第四款所規定之不得
      令其具結之情形，經核與其是否曾在上開簽呈、請購單上
      核章，或核章者丙○○、劉正義、陳鳳嬌等人事後是否均
      被列為被告，其間均無必然關聯，自難因被告蔡克風曾在
      上開簽呈、請購單上核章，或核章者丙○○、劉正義、陳
      鳳嬌等人事後均被列為被告，即遽認被告乙○○於上開案
      件中確有修正前刑事訴訟法第一百八十六條第三款及第四
      款所規定之不得令其具結之情形，是被告上開辯解，應屬
      片面臆測之詞，應不足採。
  ４、雖被告另辯稱上開案件承辦檢察官於開庭時曾對伊表示「
      你過去在文化中心的同事丙○○、許文銘等人，被檢舉案
      ，那些公文財物請購單等，你都有看過，也有蓋章，你的
      身分是被告，也可以說是共犯或嫌疑人，有問不答或避重
      就輕，那你就跟他們一樣，通通送到法院去，你看到的、
      聽到的，通通講出來，我也可以把你當成證人」等語，足
      見伊所為之供述應屬對自己涉嫌共犯所持之辯解等語，惟
      並未提出任何証據佐証，另証人即承辦該案書記官甲○○
      於本院審理時亦証稱「檢察官有無陳稱上開等語，應以筆
      錄上的記載為準」等語（見本院更(三)審卷第一六七頁筆錄
      ），此外並無任何証據足資証明承辦檢察官確有為上開陳
      述，自難僅憑被告片面之供述即遽予採信，是被告上開辯
      解，應屬無據，應不足採。
  ５、是綜上所述，被告於上開案件以証人之身分作証時，並無
      修正前刑事訴訟法第一百八十六條第三款、第四款所規定
      之不得令其具結之情形之事實，應堪認定，被告辯稱伊於
      上開案件中有修正前刑事訴訟法第一百八十六條第三款及
      第四款所規定之不得令伊具結之情形，雖檢察官誤命伊具
      結，仍不生具結之效力，依法伊自不負偽証之責等語，應
      屬無據，應不足採。
  (三)被告於民國八十八年十月二十六日上午十時四十五分許，就
    上開案件以証人之身分作証時，確有為如事實欄所載之陳述
    ，其詳如下：
  １、被告於民國八十八年十月二十六日上午十時四十五分許，
      就上開案件以証人之身分作証時，確有為如事實欄所載之
      陳述，即「問：有無超過預算（按指國際偶戲節之支出）
      ？答：有超過一百五十萬元左右，主任請各組組長自行虛
      列核銷，其中主任於五月份請圖書組組長針對三月二十九
      日活動補提計劃，浮報招待縣內小朋友二十幾萬元」等陳
      述，並於供前具結等情，有該次偵訊筆錄及証人結文各一
      紙在卷可稽（見本院調閱之八十八年度他字第六五一號卷
      宗第二十三頁反面筆錄及第二十五頁），足証被告於民國
      八十八年十月二十六日上午十時四十五分許，就上開案件
      以証人之身分作証時，確有為如事實欄所載之陳述乙節，
      應堪認定。
  ２、雖被告辯稱伊只是將伊懷疑之事項告知檢察官，請檢察官
      調查而已，伊當時係說虛列挪用核銷，並非說「浮報」，
      筆錄之記載可能是口誤或筆誤等語。惟查：上開案件之偵
      訊筆錄錄音帶（包括民國八十八年十月二十六日上午十時
      四十五分許所進行之偵訊錄音帶）已於上開案件確定送執
      行時取出消磁乙節，固有原審法院九十一年八月十二日洽
      辦公務電話紀錄一紙在卷可稽（附於原審卷第一三五頁）
      ，然被告於原審審理時及本院上訴審調查時均未否認其上
      開證述之內容，僅極力解釋其本意並非如此，其中被告於
      原審審理時更供稱「檢察官整理我說過的話，最後再問我
      是不是這個意思，我回答是」等語（見原審卷第二七六頁
      筆錄及本院上訴審卷第二宗第四四頁筆錄），另被告於本
      案偵查中亦供稱「因檢察官說話聲音比較大聲，我害怕，
      所以在他追問之下，才把所見所聞全部講出來」等語（見
      偵字第三三九九號卷第四十四頁筆錄），此外參酌：、
      被告於上開案件之同日即民國八十八年十月二十六日下午
      三時四十分許，在雲林縣文化中心總務組接受檢察官訊問
      時仍接續上開供述意旨陳稱「（問：辦理嘉年華活動已有
      預算，為何還簽補助二十萬元何用？）答：名義上是辦理
      歐式自助餐，實際我不知有無執行」、「（問：為何三月
      份辦活動你五月份還再批？）答：因為經費透支，所以才
      上簽呈申請二十萬元」等語（見本院所調閱之八十八年度
      他字第六五一號卷宗第二十九頁至第三十一頁筆錄）。
      、被告於上開案件之八十八年十月三十日上午九時三十分
      許，在臺灣雲林地方法院檢察署接受檢察官訊問時仍接續
      上開供述意旨陳稱「（問：本件簽二十萬是否虛報國際偶
      戲節透支經費來貼補部分？）主任決定批示，雖我明知是
      在分攤透支部分，浮報此二十萬元，但我身為秘書無此決
      定權」等語（見本院所調閱之偵字第五五三五號卷宗第二
      十四頁筆錄）。－－等情，足見被告於上開案件偵查中，
      不僅未向檢察官表明其就上開事實欄所述之事項有何懷疑
      ，因而請檢察官調查之情事，且於其後之供述更暗指此二
      十萬元之費用有虛報之情事，另其除於第一次證述中使用
      「浮報」一詞外，復於民國八十八年十月三十日之偵訊中
      陳稱「雖我明知是在分攤透支部分，浮報此二十萬元」等
      語，而再次使用「浮報」一詞，顯見其於民國八十八年十
      月二十六日上午十時四十五分許，就上開案件以証人之身
      分作証時，確有為如事實欄所載之陳述及該陳述並無違背
      其真意之事實，應堪認定。被告辯稱伊只是將伊懷疑之事
      項告知檢察官，請檢察官調查而已，伊當時係說虛列挪用
      核銷，並非說「浮報」，筆錄之記載可能是口誤或筆誤等
      語，應屬無據，應不足採。
  ３、是綜上所述，被告於民國八十八年十月二十六日上午十時
      四十五分許，就上開案件以証人之身分作証時，確有為如
      事實欄所載之陳述之事實，應堪認定，被告上開所辯均屬
      卸責之詞，應不足採。
  (四)被告於民國八十八年十月二十六日上午十時四十五分許，就
    上開案件以証人之身分作証時，所為之如事實欄所載之陳述
    ，應屬就案情有重要關係之事項，而為虛偽之陳述，其詳如
    下：
  １、按歡樂嘉年華計畫係雲林縣文化中心為加強地方文化藝術
      發展而奉行政院文化建設委員會民國八十七年四月七日（
      八七）文建壹字第○一九八九號函所辦理之屬於文化中心
      八十八年度工作計劃之一之活動，其規劃項目為圖書組推
      廣活動等情，有行政院文化建設委員會民國八十七年四月
      七日（八七）文建壹字第○一九八九號函、雲林縣立文化
      中心加強地方文化藝術發展計畫－八十八年度業務工作計
      畫書影本等資料在卷可參（附於原審卷第二三四頁至第二
      五五頁）。另文化中心依上開計劃，於民國八十八年三月
      二十八日所主辦之八十八年度歡樂嘉年華慶祝兒童節暨模
      範兒童表揚大會活動，因適逢國際偶戲節於民國八十八年
      三月二十七日起至同年四月二十日止之期間舉辦，乃欲與
      國際偶戲節配合，因而於同日會後邀請縣內模範兒童至縣
      立游泳池（位於斗六國中內）觀賞越南水傀儡戲表演，並
      以歐式自助餐之方式舉行餐敘乙節，亦有雲林縣慶祝八十
      八年度兒童節暨模範兒童表揚大會活動實施要點、活動程
      序表、一九九九雲林國際偶戲節工作人員手冊內所附展演
      日程表、接待組人員分工表、行程表等影本各一份在卷可
      稽（附於原審卷第二三０頁至第二三頁及第二四九頁至第
      二五一頁）。而被告乙○○不僅身為文化中心秘書，襄助
      主任綜理全中心業務，且係擔任國際偶戲節之接待總負責
      人，並參與該國際偶戲節規劃籌備會等情，亦有上開工作
      人員手冊及規劃籌備會簽到冊各乙份在卷可稽（附於原審
      卷第二二七頁至第二三一頁），足見其對上開歡樂嘉年華
      活動係屬文化中心預定工作計劃之一，且確實已安排在民
      國八十八年三月二十八日配合國際偶戲節活動而以歐式自
      助餐之方式舉行餐敘等事實，應無不知之理，合先敘明。
  ２、查另案被告陳鳳嬌於原審另案八十九年二月十四日訊問時
      業已供稱「國際偶戲節活動正式開始前，伊與許文銘  有
      開過協調會，因伊認為國際偶戲節之經費較充裕，故約定
      歡樂嘉年華模範兒童歐式自助餐二十萬元由國際偶戲節的
      預算支出，後來許文銘告訴伊，國際偶戲節的經費不足，
      後來才改回由歡樂嘉年華的補助款來支出該二十萬元，伊
      寫二十萬元請購單出去後，主計告訴伊，二十萬元金額過
      大，主計先讓該請購單通過，但叫伊補簽呈敘明支出該二
      十萬元之事由，所以伊才會寫簽呈」等語綦詳（見本院調
      閱之原審八十八年訴字第四四九號卷第二宗第五頁及第七
      頁反面筆錄），另証人即文化中心圖書組組長劉正義於原
      審另案八十九年二月二十五日訊問時亦證稱「因國際偶戲
      節的經費較多，所以推廣組組長劉建成、許文銘有來找伊
      與陳鳳嬌討論，若國際偶戲節的經費足夠，則歐式自助餐
      的費用由國際偶戲節的經費支出，若國際偶戲節的經費不
      足，歐式自助餐二十萬元仍由歡樂嘉年華的經費來支出，
      在國際偶戲節正式開始之前，推廣組組長劉建成、許文銘
      就有向我們圖書組表示，國際偶戲節的經費不足，故表揚
      模範兒童歐式自助餐的費用，仍由歡樂嘉年華的經費支出
      ，伊與推廣組組長劉建成討論完後，一起去向主任丙○○
      口頭報告前開討論的經過，當時主任口頭指示歐式自助餐
      的費用還是由歡樂嘉年華的經費支出，並配合國際偶戲節
      一起辦理活動」等語（見本院調閱之原審八十八年度訴字
      第四四九號卷第二宗第三十三頁反面及第三十四頁筆錄）
      ，且為證人即文化中心推廣組組長劉建成於原審另案八十
      九年二月二十五日訊問時證述屬實（見上開卷第二宗第三
      十四頁筆錄），此外參酌：、証人張素鶯於原審另案八
      十九年一月二十四日訊問時亦證稱「在二十萬元餐會舉辦
      之前，我有看到陳鳳嬌寫的請購單，我看到所需開銷的經
      費較多，所以我叫她寫簽呈補敘理由，後來我看到陳鳳嬌
      之簽呈時，二十萬元餐會已辦完了，我是何時看到簽呈的
      ，日期不確定，簽呈會到我這裏已執行過了，但請購單到
      我這邊時，計劃尚未執行，我是有先在請購單上蓋章，依
      普通公務單位會計制度之一致規定第二七八條（按應為第
      二七七條），業務單位把所需請購之物品填寫請購單，由
      總務單位去詢價，會會計後，經首長核可即可執行，故陳
      鳳嬌簽二十萬元餐費之請購單出來後，依一般行政程序，
      我蓋了章就送出去，但因金額很大，所以我要陳鳳嬌寫簽
      呈補敘理由，然因請購程序是依正常程序在辦，所以我雖
      有叫陳鳳嬌寫簽呈補敘理由，陳鳳嬌縱未寫該簽呈，二十
      萬元餐費還是會依計劃執行撥付給廠商」等語（見本院調
      閱之原審八十八年度訴字第四四九號卷第一宗第一五一頁
      筆錄），足見系爭歐式自助餐餐敘活動所支出之費用二十
      萬元，於該餐敘活動開始前即已先由承辦人陳鳳嬌填寫財
      物請購單，申請該筆費用自「代辦經費16歡樂嘉年華」項
      下支出，而非自國際偶戲節活動項下支出之事實，應堪認
      定。、雲林縣立文化中心於民國八十八年三月二十八日
      所舉辦之八十八年度歡樂嘉年華活動，其計畫確有提供餐
      飲乙節，亦有雲林縣立文化中心八十八年度歡樂嘉年華計
      畫書、雲林縣慶祝八十八年度兒童節暨模範兒童表揚大會
      活動實施要點及活動程序表各一紙在卷可稽（附於原審卷
      第六十六頁及第二四九頁至第二五一頁），足見雲林縣立
      文化中心舉辦系爭歐式自助餐餐敘活動所支出之餐敘費用
      二十萬元，於「代辦經費16歡樂嘉年華」項下支出，應非
      無據。、雲林縣立文化中心舉辦上開歡樂嘉年華活動，
      於舉辦前之民國八十八年三月間即以「歡樂嘉年華招待模
      範兒童觀賞越南水傀儡後用餐」為由，簽請於八十八年度
      分配預算科目「代辦經費16歡樂嘉年華」項下支出歐式自
      助餐二十萬元乙節，亦有陳鳳嬌所填寫之雲林縣立文化中
      心財物請購單一紙在卷可稽（附於原審卷第六十七頁），
      另依上開財物請購單所載，其上亦確有當時擔任秘書之被
      告乙○○所蓋用之印章，足見被告乙○○於系爭歐式自助
      餐餐敘活動開始前即已經由承辦人陳鳳嬌所填寫之財物請
      購單中，知悉該筆餐費係自「代辦經費16歡樂嘉年華」項
      下支出，而非自國際偶戲節活動項下支出之事實，亦堪認
      定。、雲林縣立文化中心舉辦上開歡樂嘉年華活動，確
      有支出歐式自助餐二十萬元乙節，亦經証人即承辦該次歐
      式自助餐活動之凱琳美食坊負責人楊薇茹於原審另案八十
      九年一月二十四日訊問時証述明確（見本院所調閱之原審
      八十八年度訴字第四四九號卷第一宗第一百五十四頁反面
      筆錄），並有雲林縣立文化中心於預算科目「代辦經費16
      歡樂嘉年華」項下支出上開二十萬元經費之粘貼憑証、支
      出傳票、凱琳美食坊中華民國八十八年三月二十八日免用
      統一發票收據、凱琳美食坊估價單、雲林縣立文化中心八
      十八年六月五日歡樂嘉年華歐式自助餐支出傳票、雲林縣
      立文化中心支出登簿各一紙及凱琳美食坊第一商業銀行活
      期存款存摺二紙在卷可稽（附於原審卷第五十六頁、第五
      十七頁、第五十八頁、第六十五頁、第七十二頁、第七十
      三頁及第二０六頁）。、証人張素鶯於原審另案八十九
      年一月二十四日訊問時業已證稱「上開二十萬元之餐費係
      由歡樂嘉年華的經費支出，國際偶戲節的採購中並無支出
      二十萬元餐費」等語明確（見本院調閱之原審八十八年度
      訴字第四四九號卷第一宗第一百五十七頁筆錄），另雲林
      縣政府所支出之系爭歐式自助餐二十萬元，於其他預算科
      目下，並無發現重複支出之情事乙節，亦經雲林縣政府函
      述明確，有該府中華民國九十七年九月十七日府文圖字第
      ０九七二四０一四七九號函一紙在卷可稽（附於本院更(三)
      審卷第一百五十頁），即被告乙○○於本院審理時亦認系
      爭歐式自助餐費二十萬元並無重覆支領之情事等語（見本
      院更(三)審卷第一百九十頁筆錄），足見雲林縣立文化中心
      舉辦上開歡樂嘉年華活動，並無重覆領取經費或浮報之情
      事及上開歐式自助餐經費二十萬元，係在歡樂嘉年華活動
      經費項下支出，而未於國際偶戲節活動經費項下支出之事
      實，應堪認定。、証人即文化中心圖書組組長劉正義於
      原審另案審理時業已証稱「（問：上開模範兒童嘉年華二
      十萬元餐會有無辦？）答：的確有辦」等語明確，另証人
      即文化中心總務組採購人員林麗美於原審另案審理時亦証
      稱「（問：上開模範兒童嘉年華二十萬元餐會有無辦？）
      答：我雖沒有親自到場，但我有與楊薇茹去看場地及佈置
      場地」等語，另証人即文化中心兼會計張素鶯於原審另案
      審理時亦證稱「（問：上開模範兒童嘉年華二十萬元餐會
      有無辦？）答：當時我是書面審查，我有看辦餐會之照片
      」等語（以上証人三人之証詞均見本院調閱之原審八十八
      年度訴字第四四九號卷第一宗第一百五十六頁反面及第一
      百五十七頁筆錄），即被告乙○○於本院審理時亦認上開
      歐式自助餐確有舉辦等語（見本院更(三)審卷第一百九十頁
      筆錄），足見雲林縣文化中心確有於上開時地舉辦歡樂嘉
      年華活動及歐式自助餐餐會之事實，應堪認定。、雲林
      縣立文化中心圖書組職員陳鳳嬌依該中心兼會計張素鶯之
      指示而於民國八十八年三月所製作之簽呈，其內已載明上
      開歡樂嘉年華活動所支出之歐式自助餐之餐費二十萬元，
      由「代辦經費16歡樂嘉年華」項下支付之意旨及該簽呈業
      經秘書即被告乙○○蓋章，乙○○並於簽呈上簽註意見乙
      節，亦有陳鳳嬌於民國八十八年三月所製作之簽呈一紙在
      卷可稽（附於原審卷第六十四頁），足見被告乙○○依上
      開簽呈所載內容，亦已知悉系爭歐式自助餐餐費二十萬元
      係由歡樂嘉年華活動項下支出之事實，應堪認定。、系
      爭歐式自助餐餐費二十萬元確自歡樂嘉年華項下支出乙節
      ，亦有雲林縣立文化中心八十八年六月五日支字第四０二
      號支出傳票一紙在卷可稽（附於原審卷第二０六頁），而
      上開支出傳票其上所蓋之「主任丙○○(甲)」之印章，係經
      由被告乙○○核閱上開支出傳票後，由被告乙○○代為蓋
      章之事實，亦據被告蔡克風於原審審理時供述「（問：支
      出二十萬元的傳票上面丙○○主任的章是否你所代理蓋的
      ？）答：對，甲章是我蓋的」等語明確（見原審卷第二百
      七十五頁筆錄），足見被告乙○○應已知悉系爭歐式自助
      餐餐費二十萬元係由歡樂嘉年華項下支出之事實，應堪認
      定。－－等情，足証系爭歐式自助餐餐敘活動所支出之費
      用二十萬元，無論依承辦人陳鳳嬌於該次餐敘活動開始前
      所填寫之財物請購單所載，或依承辦人陳鳳嬌於八十八年
      三月所製作之簽呈所載，或依雲林縣立文化中心八十八年
      六月五日支字第四０二號支出傳票所載，或依雲林縣立文
      化中心粘貼憑証所載，該筆二十萬元經費均係由「代辦經
      費16歡樂嘉年華」項下支出，而非自國際偶戲節活動項下
      支出，另該次餐敘活動亦確有舉行，並確實將經費支付予
      承辦商家，且無重覆申報或浮報該筆經費之情事及被告乙○○於系爭歐式自助餐餐敘活動開始前，即已明知舉辦系
      爭歐式自助餐餐敘活動所支出之經費二十萬元係由歡樂嘉
      年華活動項下支出，而非自國際偶戲節活動項下支出，且
      知悉該次餐敘活動確有舉行，並確實將經費支付予承辦商
      家，而無重覆申報或浮報該筆經費之情事等事實，均堪認
      定。
  ３、次按「浮報經費」與「挪用核銷經費」二者意義不同，且
      相距甚遠，前者係指經費申請後並未實際執行或係指將經
      費以少報多而言；而後者則係指經費確有實際執行，僅係
      將原先規劃應自某預算科目項下支出之經費，改由自他項
      預算科目項下支出而言，其中前者更涉及是否犯罪，足見
      二者後果亦顯不相同，被告係公務員，自難諉稱不知。本
      件依上所述，被告乙○○既於系爭歐式自助餐餐敘活動開
      始前，即已明知舉辦系爭歐式自助餐餐敘活動所支出之經
      費二十萬元係由歡樂嘉年華活動項下支出，而非自國際偶
      戲節活動項下支出，且知悉該次餐敘活動確有舉行，並確
      實將經費支付予承辦商家，而無重覆申報或浮報該筆經費
      之情事，詎其竟於民國八十八年十月二十六日上午十時四
      十五分許，在台灣雲林地方法院檢察署檢察官就該署八十
      八年度他字第六五一號丙○○涉犯瀆職罪嫌案件偵查時，
      陳稱「問：有無超過預算（按指國際偶戲節之支出）？答
      ：有超過一百五十萬元左右，主任請各組組長自行虛列核
      銷，其中主任於五月份請圖書組組長針對三月二十九日活
      動補提計劃，浮報招待縣內小朋友二十幾萬元」等語，自
      難謂其並無虛偽陳述之故意，或謂上開供述係其個人意見
      之陳述，或謂該供述屬合理懷疑之陳述，且其所為之上開
      陳述亦足以令人誤認丙○○等人確有「浮報該筆歐式自助
      餐經費」而涉犯貪瀆犯行之情事，足見其上開虛偽之陳述
      ，應屬就案情有重要關係之事項即「丙○○等人有無浮報
      歐式自助餐費用二十萬元之攸關丙○○等人是否涉犯貪瀆
      犯行」之事項，而為虛偽之陳述之事實，至臻明確。被告
      辯稱系爭歐式自助餐之費用，並非自國際偶戲節之預算項
      下支付，而係挪用歡樂嘉年華之預算項下支付，且伊係於
      國際偶戲節活動結束後，迄至民國八十八年五月七日始見
      到文化中心圖書組人員陳鳳嬌所製作之擬由歡樂嘉年華預
      算項下支付系爭歐式自助餐經費二十萬元之簽呈，足見伊
      係因懷疑國際偶戲節超支，挪用歡樂嘉年華之預算，因而
      於民國八十八年十月二十六日檢察官訊問時供稱上開等語
      ，其中所稱「浮報」，縱有用語不當之處，亦屬合理懷疑
      之陳述，或屬依據自己意見所作之判斷，或屬對自己涉嫌
      共犯所持之辯解，要難認伊有何虛偽陳述之故意及伊並未
      明指或暗諭丙○○有詐騙國際偶戲節之二十萬元經費等犯
      行，而係對當時經費核銷所為之陳述，該供述自非屬對案
      情有重要關係之事項而為之陳述，依法自難以偽証罪責相
      繩等語，應屬卸責之詞，應不足採。
  ４、雖被告辯稱伊並未參加系爭歐式自助餐經費支出之協調會
      議，且事後該筆經費請款時，亦未經伊核章，足見伊就系
      爭歐式自助餐之經費如何支出，自無從得知等語。經查：
      被告乙○○並未於支出系爭歐式自助餐經費之雲林縣立文
      化中心粘貼憑証上核章乙節，固有雲林縣立文化中心粘貼
      憑証一紙在卷可稽（附於原審卷第六十五頁），惟查：本
      件依前所述，被告乙○○於系爭歐式自助餐餐敘活動開始
      前即已經由承辦人陳鳳嬌所填寫之財物請購單中，知悉該
      筆餐費係自「代辦經費16歡樂嘉年華」項下支出，並予核
      章乙節，有上開財物請購單一紙在卷可稽（附於原審卷第
      六十七頁）；另系爭歐式自助餐餐費二十萬元確自歡樂嘉
      年華活動項下支出乙節，亦有經被告乙○○核閱後，由被
      告乙○○持「丙○○(甲)」之印章代為蓋印核可之雲林縣立
      文化中心八十八年六月五日支字第四０二號支出傳票一紙
      在卷可稽（附於原審卷第二０六頁）；再依雲林縣立文化
      中心圖書組職員陳鳳嬌於民國八十八年三月所製作之簽呈
      所載，其內已載明上開歡樂嘉年華活動所支出之歐式自助
      餐餐費二十萬元，由「代辦經費16歡樂嘉年華」項下支付
      等意旨及該簽呈業經秘書即被告乙○○蓋章，乙○○並於
      簽呈上簽註意見乙節，亦有陳鳳嬌於民國八十八年三月所
      製作之簽呈一紙在卷可稽（附於原審卷第六十四頁），足
      見被告乙○○依上開財物請購單、支出傳票及簽呈所載內
      容，即已知悉系爭歐式自助餐餐費二十萬元確已由歡樂嘉
      年華活動項下支出之事實，應堪認定。是被告縱未參加系
      爭歐式自助餐經費支出之協調會議及並未於上開支出系爭
      歐式自助餐經費之雲林縣立文化中心粘貼憑証上核章，仍
      難謂其不知系爭歐式自助餐之經費如何支出，其上開辯解
      均屬卸責之詞，均不足資為其有利之依據。
  ５、又被告雖辯稱上開案件之承辦檢察官徐維嶽之兄徐寶巖，
      因與告訴人丙○○有私人恩怨，承辦檢察官因而利用伊作
      証而為不利丙○○之供述等語，惟查：本件依前所述，被
      告乙○○於民國八十八年十月二十六日上午十時四十五分
      許，就上開案件以証人之身分作証時，既有為如事實欄所
      載之陳述，且該陳述亦無違背其真意之情事，則縱認案外
      人徐寶巖與丙○○間確有私人恩怨，或認承辦檢察官有利
      用被告乙○○作証而為不利丙○○之情形，被告乙○○仍
      應就其上開虛偽之陳述負刑法偽証罪責，要難以上開理由
      而解免其刑責，是被告上開辯解均不足資為其有利之依據
      ，併此敘明。
  (五)是綜上所述，被告罪証已明確，所辯要屬卸責之詞，均不足
    採，其犯行洵堪認定。
二、按刑法上偽證罪，不以結果發生為要件，一有偽證行為，無
    論當事人是否因而受有利或不利之判決，均不影響其犯罪之
    成立。而該罪所謂於案情有重要關係事項，則係指該事項有
    無，足以影響於裁判結果者而言；又偽證罪之構成，以於執
    行審判職務之公署或於檢察官偵查時對於案情有重要關係之
    事項，供前或供後具結，而為虛偽之陳述為要件，所謂虛偽
    之陳述，係指與案件之真正事實相悖，而足以陷偵查或審判
    於錯誤之危險者而言，最高法院分別著有七十一年台上字第
    八一二七號判例及六十九年台上字第二四二七號判例可資參
    照。本件被告乙○○明知文化中心於民國八十八年三月二十
    八日確有依原先預定之「歡樂嘉年華計畫」，在雲林縣斗六
    市鎮東國小舉辦慶祝兒童節暨模範兒童表揚大會活動，並於
    當天在縣立游泳池邊而提供歐式自助餐而於「代辦經費16歡
    樂嘉年華」項下支付二十萬元之餐敘費用予承辦商家及該經
    費並無浮報或重覆請領之情事。詎其於民國八十八年十月二
    十六日上午十時四十五分許，在台灣雲林地方法院檢察署檢
    察官就該署八十八年度他字第六五一號丙○○等涉犯瀆職罪
    嫌案件偵查時，以證人之身分前往該署第五偵查庭作証，乃
    証人，竟就案情有重要關係之事項即「丙○○等人有無浮報
    歐式自助餐費用二十萬元之攸關丙○○等人是否涉犯貪瀆犯
    行」之事項，供前具結，而為虛偽之「問：有無超過預算（
    按指國際偶戲節之支出）？答：有超過一百五十萬元左右，
    主任請各組組長自行虛列核銷，其中主任於五月份請圖書組
    組長針對三月二十九日活動補提計劃，浮報招待縣內小朋友
    二十幾萬元」等陳述。核其所為係犯刑法第一百六十八條之
    偽証罪。
三、原審以被告罪證已明確，因予論罪科刑，固非無見，惟查：
    原審判決後，中華民國九十六年罪犯減刑條例已於民國九十
    六年七月十六日施行，原審未及適用該減刑條例，容有未洽
    。是被告上訴意旨否認有上開偽証犯行，雖無理由，另檢察
    官上訴意旨認被告另有如後所述之不另為無罪諭知之偽証犯
    行，依後所述，亦無理由，惟原判決既有上開可議之處，自
    應由本院將原判決予以撤銷，期臻妥適。爰審酌被告觸犯本
    件偽證罪之動機，其虛偽之陳述，有致使司法裁判權陷於錯
    誤之重大危險及嚴重影響司法審判公正之虞，其於法院歷次
    審理中，均否認犯行，且迄未取得被害人之諒解，另依其所
    述，其民事損害賠償部分，經法院判決應給付被害人丙○○
    二百零三萬元後，已給付丙○○一百萬元（見本院更(三)審卷
    第九十頁及第一九二頁筆錄）及其他一切情狀，量處被告有
    期徒刑一年，又被告犯罪時間在民國九十六年四月二十四日
    以前，爰依中華民國九十六年罪犯減刑條例第二條第一項第
    三款之規定，減其刑期二分之一為有期徒刑六月。
丙、不另為無罪之諭知部分
一、公訴意旨另以：被告乙○○於台灣雲林地方法院檢察署八十
    八年度他字第六五一號案件及八十八年度偵字第五五三五號
    案件偵查時，為証人，於檢察官偵訊時就丙○○等人有無共
    同侵占之於貪污案情有重要關係之事項，供前具結，而為「
    主任請圖書組代理組長劉正義以文化中心員工之名義，請領
    該筆鐘點費，然後劉正義再指定某一同仁保管該筆款項，然
    後不定時向他拿取，我是這樣聽說」、「聽說有一部分是主
    任下條子由推廣組自行請購」、「名義上是辦理歐式自助餐
    ，實際我不知有無執行」等虛偽之陳述，致使承辦檢察官誤
    信其虛偽證言，據以認定丙○○及其他相關承辦人林振成、
    許文銘、陳鳳嬌等人涉犯貪污罪嫌，而依法提起公訴。因認
    被告此部分陳述亦涉犯刑法第一百六十八條之偽証罪嫌。
二、按犯罪事實應依證據認定之，無證據不得認定犯罪事實，刑
    事訴訟法第一百五十四條第二項定有明文；又認定不利於被
    告之事實，須依積極証據，苟積極証據不足為被告事實之認
    定時，即應為有利被告之認定，更不必有何有利之証據，另
    認定犯罪事實，所憑之證據，雖不以直接證據為限，間接證
    據亦包括在內，然無論直接或間接證據，其為訴訟上之證明
    ，須於通常一般之人均不致於有所懷疑，而得確信其為真實
    之程度者，始得據為有罪之認定，最高法院亦分別著有三十
    年上字第八一六號判例及七十六年臺上字第四九八六號判例
    可資參照。
三、本件公訴意旨認被告乙○○此部分供述亦涉犯刑法第一百六
    十八條之偽証罪嫌，係以被告乙○○於偵訊中確有為上開供
    述為主要依據，惟訊據被告乙○○則堅決否認有何偽証犯行
    ，辯稱：伊知道圖書組代理組長劉正義有指定員工一人保管
    該筆鐘點費，劉組長會不定時向保管人員拿取現金使用，所
    以想請檢察官調查，伊並未說是主任叫劉正義請領鐘點費；
    另外伊認為一般採購事宜係由總務單位負責，沒有業務單位
    會主動要求採購，所以伊推認許文銘會上簽呈請求負責採購
    工作係主任之指示或係有某種程度之溝通等語。茲查：
  １、按刑法上之偽證罪，所稱「虛偽之陳述」，必須行為人以
      明知不實之事項，故為虛偽之陳述，始為相當；質言之，
      必須行為人，主觀上明知反於其所見所聞之事項，故意為
      不實之陳述而言，如行為人係就其聽聞而為證述，自與故
      為虛偽陳述之犯罪構成要件有間，依法自難以刑法偽証罪
      相繩（最高法院八十一年台上字第一三三０號判決及九十
      二年台上字第四八九五號判決意旨參照）。
  ２、經查：被告乙○○於民國八十八年十月二十六日上午十時
      四十五分許，前往台灣雲林地方法院檢察署就該署八十八
      年度他字第六五一號丙○○等涉犯瀆職罪嫌案件偵訊時，
      固以證人之身分供稱「主任請圖書組代理組長劉正義以文
      化中心員工之名義，請領該筆鐘點費，然後劉正義再指定
      某一同仁保管該筆款項，然後不定時向他拿取，我是這樣
      聽說」、「聽說有一部分是主任下條子由推廣組自行請購
      」等語（見本院所調閱之八十八年度他字第六五一號卷宗
      第二十二頁反面及第二十三頁筆錄），惟依上開筆錄所載
      ，被告乙○○於上開供述中均已表明係「聽說」，足見其
      上開供述乃就其聽聞而為之供述，縱有虛偽不實，亦與故
      為虛偽陳述之犯罪構成要件有間，揆諸上開說明，自難論
      以刑法偽証罪。
  ３、次查：被告乙○○於民國八十八年十月二十六日下午三時
      五十分許，在雲林縣斗六市縣立文化中心接受檢察官偵訊
      時固有供稱「名義上是辦理歐式自助餐，實際我不知有無
      執行」等語（見本院所調閱之八十八年度他字第六五一號
      卷宗第二十九頁反面筆錄），惟被告乙○○為上開供述時
      並未依法具結，依法亦難論以刑法偽証罪。
四、是綜上所述，被告上開供述或屬就其聽聞而為之供述，或屬
    未經具結之供述，依法自難論以刑法偽証罪責，此外復無其
    他証據足資証明被告上開供述有何涉犯刑法偽証罪嫌，揆諸
    前開說明，自難謂被告上開供述應以刑法偽証罪相繩，是被
    告被訴此部分犯行尚屬不能証明，惟公訴意旨認此部分犯行
    與前開論罪科刑部分犯行，屬實質上一罪關係，爰不另為無
    罪之諭知。
據上論斷，應依刑事訴訟法第三百六十九條第一項前段、第三百
六十四條、第二百九十九條第一項前段、刑法第一百六十八條、
中華民國九十六年罪犯減刑條例第二條第一項第三款、第七條，
判決如主文。
本案經檢察官張太龍到庭執行職務
中    華    民    國    97    年    11    月    3     日
                  台灣高等法院台南分院刑事第四庭
                                審判長法  官 吳志誠
                                      法  官 陳珍如
                                      法  官 羅心芳
以上正本證明與原本無異。
如不服本判決，應於收受本判決後十日內向本院提出上訴書狀。
其未敘述上訴理由者並得於提起上訴後十日內向本院補提理由書
狀（均須按他造當事人之人數附繕本）「切勿逕送上級法院」。
                                      書記官 周美莉
中    華    民    國    97    年    11    月    3     日
參考條文：
中華民國刑法第168條
（偽證罪）
於執行審判職務之公署審判時或於檢察官偵查時，證人、鑑定人
、通譯於案情有重要關係之事項，供前或供後具結，而為虛偽陳
述者，處7年以下有期徒刑。


司法院資訊處製作；財團法人民間司法改革基金會備份。
